【裁判字號】    97,家上,137
【裁判日期】    970722
【裁判案由】    離婚
【裁判全文】
臺灣高等法院民事判決                 97年度家上字第137號
上  訴  人  丙○○
訴訟代理人  朱渭陽律師
被 上訴 人  甲○○
上列當事人間請求離婚事件，上訴人對於中華民國97年4月1日臺
灣士林地方法院97年度婚字第3號第一審判決提起上訴，本院於
97年7月8日言詞辯論終結，判決如下：
    主      文
原判決廢棄。
被上訴人在第一審之訴駁回。
第一、二審訴訟費用由被上訴人負擔。
    事實及理由
一被上訴人起訴主張：兩造於民國70年2月15日結婚，同住於臺
  北縣淡水鎮○○路239之2號3樓（下稱淡水鎮址），嗣因上訴
  人有嚴重潔癖及兩造個性不合，伊無法忍受其精神虐待，於民
  國83年12月7日偕同兩造所生之子乙○○遷移至臺北市北投區
  ○○○路58號2樓（下稱北投文化三路址）居住，兩造自此分
  居兩地，迄今逾十餘年。兩造分居後，上訴人未履行夫妻義務
  ，未曾照顧伊生活，伊罹患巴金森症後，上訴人仍未至伊居住
  之北投文化三路址照顧，顯然惡意遺棄患有重病之伊及身心障
  礙之乙○○，堪認無夫妻情意存在，兩造婚姻已生破綻而無回
  復希望，有難以維持婚姻之重大事由存在。爰依民法第1052條
  第1項第5款 (原判決誤載為第3款)、第2項之規定 (原審卷第
  14-15、39頁) ，求為准被上訴人與上訴人離婚之判決。
  上訴人則以：兩造婚後原居住於臺北市北投區○○○路60巷3
  弄5號，嗣於73年5月間遷入新購之淡水鎮址房屋，被上訴人未
  經伊同意，於83年12月間攜子遷移至北投文化三路址居住迄今
  ，伊仍居住於淡水鎮址，非佔用房舍，否認被上訴人所稱伊有
  潔癖。被上訴人罹病後，伊曾要求至北投文化三路址照顧，遭
  被上訴人拒絕且要求離婚。被上訴人在外居住甚久，兩造縱未
  同住，然仍定期見面，無離婚之必要，況其主張之離婚事由皆
  係可歸責於被上訴人，依法不得請求離婚等語，資為抗辯。
二原審判准被上訴人與上訴人離婚，上訴人提起上訴，聲明：
  (一)原判決廢棄。
  (二)上廢棄部分，被上訴人在第一審之訴駁回。
  被上訴人則聲明：上訴駁回。
三兩造於70年2月15日結婚，生有一子乙○○（77年4月10日生，
  現已成年）等情，有戶籍謄本在卷可憑（原審卷第19-20頁）
  ，是兩造婚姻關係現仍存續中。
四按「夫妻之一方，有下列情形之一者，他方得向法院請求離婚
  …五  夫妻一方已惡意遺棄他方在繼續狀態中」，民法第1052
  條第1項第5款固有明文；然「夫妻之一方以惡意遺棄他方者，
  不僅須有違背同居義務之客觀事實，並須有拒絕同居之主觀情
  事，始為相當」，已據最高法院49年度台上字第1251號著為判
  例。兩造原設籍淡水鎮址，於83年12月27日共同遷入北投文化
  三路址，有戶籍謄本在卷可參（原審卷第20頁），而上訴人雖
  設籍於該址，現仍居住於被上訴人所有之淡水鎮址房屋，為兩
  造所不爭執，並有土地、建物登記謄本可憑（原審卷第21-23
  頁）。惟依被上訴人自認：「……所以在83年分居，我和我兒
  子乙○○就搬到北投區○○○路58號那裡去住」等語（原審卷
  第26頁），核與證人即兩造所生之子乙○○到場證稱：「當時
  是我父親把我帶出去住」、「……父親……帶我搬出去住……
  」、「約於民國83年底開始我就與我父親搬到外面去租屋住在
  一起」云云（原審卷第27、40頁、本院卷第30頁背面）相符，
  顯然兩造原共同居住於淡水鎮址房屋，係被上訴人自行自該址
  遷移至北投文化三路址居住，則上訴人辯稱係被上訴人自行攜
  子遷移至北投文化三路址居住迄今一節，堪認為實在。上訴人
  僅因被上訴人自行遷離原共同居住之淡水鎮址房屋而未與之同
  居，然無其他情形可認具有拒絕同居之主觀要件，參諸乙○○
  於原審證稱：「（你父親有無拒絕母親回家同住？）有，我父
  親不希望母親回來和他同住」云云（原審卷第28頁），反係被
  上訴人主觀上拒絕與上訴人同居，揆諸上開說明，非屬上訴人
  惡意遺棄他方。至被上訴人主張：「（是被上訴人自己帶著兒
  子搬出去外面生活，被上訴人為何主張上訴人惡意遺棄？）縱
  使是我自己帶著兒子搬出去，上訴人也應該來照顧我們，但上
  訴人沒有照顧我們，所以是惡意遺棄」云云（本院卷第47頁背
  面）。苟被上訴人所稱「照顧」係指生活費等金錢支付之物質
  方面，惟「夫妻之一方有支付家庭生活費用之義務時，如無正
  當事由不為支付，以致他方不能維持生活，自屬民法第一千零
  五十二條第五款所謂以惡意遺棄他方」，已據最高法院22年上
  字第9220號著有判例，而被上訴人係退休公務員〔按依戶籍謄
  本記載，被上訴人係臺北市立桃源國民中學退休教師（原審卷
  第18頁）〕，領有退休金，搬離淡水鎮址房屋時，即靠退休金
  生活，退休金足夠其與乙○○之日常開銷等語，有被上訴人筆
  錄可考（本院卷第47頁背面），另參諸最高法院41年台上字第
  921號判例要旨：「妻無不能同居之正當理由而拒絕同居者，
  不得向其夫請求別居時期之生活費用」，同理，被上訴人於分
  居期間，亦不得向上訴人請求分居時期之生活費用，是被上訴
  人不得以上訴人未給付生活費等而主張上訴人有惡意遺棄之情
  事。苟被上訴人所稱「照顧」指精神上之照顧（被上訴人罹患
  巴金森症）方面，惟被上訴人拒絕與上訴人同居，有如上述，
  被上訴人且自認：「我提起離婚訴訟後，被告（上訴人）的確
  有要回來，但當時我因為病情嚴重，所以婉轉的拒絕他……」
  等語，核與乙○○所稱：「〔原告（被上訴人）是否有拒絕被
  告（上訴人）返家照顧他（指被上訴人）？〕是」相符（原審
  卷第27、29頁），顯見非上訴人不照顧罹病之被上訴人，而係
  被上訴人拒絕上訴人之照顧，尤不得謂上訴人棄罹病之被上訴
  人於不顧，而有惡意遺棄之情事。被上訴人依民法第1052條第
  1項第5款之規定，請求裁判離婚，於法無據。
五被上訴人另依民法第1052條第2項規定請求離婚云云，然該條
  項規定：「有前項以外之重大事由，難以維持婚姻者，夫妻之
  一方得請求離婚。但其事由應由夫妻之一方負責者，僅他方得
  請求離婚」，依該條文意旨觀之，必構成離婚之重大事由，有
  可歸責於夫妻之一方，始得由無責任之他方請求離婚。即該條
  第2項但書規定難以維持婚姻之重大事由應由夫妻之一方負責
  者，僅他方得離婚，係為公允而設，故難以維持婚姻之重大事
  由，夫妻雙方均須負責時，應比較衡量雙方之有責程度，僅責
  任較輕之一方，得向責任較重大之他方請求離婚。兩造自83年
  12 月7日被上訴人偕同乙○○搬離淡水鎮址房屋遷移至北投文
  化三路址後分居迄今，已如上述，被上訴人自淡水鎮址房屋遷
  移之原因，據乙○○證稱：「（當時兩造分居的原因為何？）
  因為我母親有嚴重潔癖，且經常離家幾天後才回家，家事都是
  我父親在處理，母親排斥我父親的親友，所以我父親才決定搬
  出去住」、「〔父母同住期間，被告（上訴人）是否有經常離
  家出走？〕是的，我母親在我小時候常常離家出走」、「（兩
  造相處情形及感情為何？）兩造感情不佳，而且為了管教我的
  問題，兩造常常發生爭執」、「（83年間你母親有無趕你父親
  出去住？）沒有直接說，但有辱罵父親」、「（你父親為何當
  時要帶你搬出去住？）因為母親常常會摔東西，還會歇斯底里
  的大吼大叫，父親受不了才帶我搬出去住，我經常被母親打」
  云云（原審卷第28、39-40頁）。然乙○○係77年4月10日出生
  ，有戶籍謄本可參（原審卷第9頁），於與其父搬離淡水鎮址
  即兩造分居時之83年12月7日，年方6歲餘，所稱其母「有嚴重
  潔癖……母親排斥我父親的親友……有辱罵父親……母親常常
  會摔東西，還會歇斯底里的大吼大叫」云云之形容，其如何於
  6 歲餘之稚齡，已有該等形容之認識且於十餘年後仍記憶猶新
  ，均有可疑，是其該等陳述不無主觀臆測、描述且受其父影響
  而有偏頗情事，被上訴人復未舉證證明上訴人有嚴重潔癖達強
  迫症之強迫行為程度（按上訴人否認其有潔癖）、排斥被上訴
  人親友、辱罵被上訴人、常摔東西、歇斯底里吼叫等情事，自
  不能僅憑乙○○之證言，而認上訴人有上開行為。至乙○○所
  稱兩造感情不佳，常因管教子女問題發生爭執、用餐時，菜飯
  分三份、不讓自己添飯、夾菜、三人衣服分開洗、吃得很淡等
  （本院卷第30頁背面），僅屬一般家庭生活瑣碎之子女管教問
  題，用餐、洗衣之習慣等，尤以吃得很淡一節，上訴人之習慣
  反符合現代醫學提倡之低鹽飲食，飯菜分三份、衣服分開洗，
  亦符合衛生等原則，縱被上訴人因而認上訴人此等行為致兩造
  難以維持婚姻，亦不得謂上訴人有何可歸責性。另上訴人離家
  一節，上訴人辯稱係因遭被上訴人毆打而回娘家住幾天等語，
  並提出診斷證明書（上載「83年10月1日門診」，發生於兩造
  分居前）、照片等為證（原審卷第28、42-43頁），參諸被上
  訴人自認：「我沒有動手打被告（上訴人），但我只有一次氣
  不過才拿教鞭（同前所述，被上訴人未退休前係國民中學教師
  ）打被告（上訴人）」等語（原審卷第40頁），上訴人上開辯
  解堪認為實在，上訴人因被毆打而離家回娘家小住幾天，其離
  家期間，家事等當由被上訴人或乙○○自行處理，上訴人之可
  歸責性仍低於被上訴人。以上，兩造原共同居住於淡水鎮址，
  嗣因用餐、洗衣等生活習慣、管教子女方式不同等因素，致雙
  方感情不佳，迭生衝突，被上訴人曾為此毆打上訴人，嗣於83
  年12月7日偕同乙○○搬離淡水鎮址房屋，遷移至北投文化三
  路址賃屋而居，迄今處於長期分居之狀態，兩造婚姻關係早已
  名存實亡，確有難以維持婚姻之重大事由存在。然觀兩造婚姻
  難以維持之重大事由，係因兩造長期分居，而兩造長期分居之
  原因又因被上訴人自行搬離兩造原共同居住之淡水鎮址，比較
  衡量兩造之有責程度，顯然難以維持婚姻之重大事由，被上訴
  人之責任較重，換言之，兩造難以維持婚姻之重大事由，應由
  被上訴人一方負較大責任，揆諸上開說明，僅他方即上訴人得
  請求裁判離婚，屬責任較重之被上訴人，不得請求裁判離婚。
  被上訴人依民法第1052條第2項之規定請求裁判離婚，於法無
  據。
六綜上所述，被上訴人依民法第1052條第1項第5款、第2項之規
  定請求裁判離婚，於法無據，不應准許。原審為上訴人敗訴之
  判決，尚有未洽，上訴意旨指摘此部分原判決不當，求予廢棄
  改判，為有理由，應由本院予以廢棄，改判如主文第二項所示
  。
七本件因事證已臻明確，兩造其餘攻擊、防禦方法及所為之立證
  ，經審酌後認與判決之結果不生若何影響，無庸再逐一予以論
  列，合併敘明。
據上論結，本件上訴為有理由，依民事訴訟法第450條、第78條
，判決如主文。
中    華    民    國    97    年    7     月    22    日
                    民事第十六庭
                        審判長法  官 沈方維
                              法  官 王淇梓
                              法  官 湯美玉
正本係照原本作成。
如不服本判決，應於收受送達後20日內向本院提出上訴書狀，其
未表明上訴理由者，應於提出上訴後20日內向本院補提理由書狀
（均須按他造當事人之人數附繕本）上訴時應提出委任律師或具
有律師資格之人之委任狀；委任有律師資格者，另應附具律師資
格證書及釋明委任人與受任人有民事訴訟法第466條之1第1項但
書或第2項（詳附註）所定關係之釋明文書影本。
中    華    民    國    97    年    7     月    23    日
                              書記官 蕭進忠
附註：
民事訴訟法第466條之1（第1項、第2項）：
對於第二審判決上訴，上訴人應委任律師為訴訟代理人。但上訴
人或其他法定代理人具有律師資格者，不在此限。
上訴人之配偶、三親等內之血親、二親等內之姻親，或上訴人為
法人、中央或地方機關時，其所屬專任人員具有律師資格並經法
院認為適當者，亦得為第三審訴訟代理人。


司法院資訊處製作；財團法人民間司法改革基金會備份。
